---
output: github_document
---

<!-- README.md is generated from README.Rmd. Please edit that file -->

```{r, include = FALSE}
knitr::opts_chunk$set(
  collapse = TRUE, 
  message = FALSE, 
  error = FALSE, 
  warning = FALSE,
  comment = "#>"
)
```

# MODELAGEM COMPUTACIONAL DA CONCENTRAÇÃO ATMOSFÉRICA DE CO~2~ e CH~4~ NO BRASIL CENTRAL

**Resumo**:  As mudanças climáticas globais são uma preocupação mundial constante, sendo a principal causa o aumento da concentração de gases de efeito estufa (GEE) na atmosfera, especialmente o dióxido de carbono (CO~2~) e o metano (CH~4~). Para implementar medidas eficientes de mitigação das emissões de GEE, é fundamental compreender a dinâmica desses gases na atmosfera e estabelecer relações com outras variáveis associadas ao sistema solo-planta-atmosfera. Nesse contexto, diversos esforços têm sido realizados para aprimorar as técnicas de monitoramento de GEE em escala global e regional. Esta proposta tem como objetivo descrever a variabilidade espaçotemporal das concentrações atmosféricas de CO~2~ e CH~4~ em áreas do Brasil Central, identificando fontes e possíveis sumidouros desses gases ao longo dos anos de 2015 a 2023. Serão adquiridos dados das concentrações atmosféricas de CO~2~ (X~CO2~) e CH~4~ (X~CH4~) a partir dos sensores orbitais GOSAT e OCO-2. Em adição, dados das variáveis climáticas serão obtidos na plataforma da Agência Espacial Americana (NASA). Para todos os setores emissores de GEE, os dados serão obtidos a partir dos relatórios da plataforma Climate TRACE, coalizão sem fins lucrativos capaz de rastrear e fornecer informações sobre as emissões de GEE globalmente. A aquisição dos dados será sistematizada para redução das diferenças entre as resoluções espaciais dos dados de sensoriamento remoto, com posterior remoção da tendência mundial de X~CO2~ e X~CH4~. Para exploração dos dados adquiridos, serão utilizadas técnicas exploratórias multivariadas e análise geoestatística, implementadas em linguagem R. A interrelação entre as variáveis analisadas será descrita por de reconhecimento de padrão, que incluíram análises de agrupamento hierárquico e não-hierárquico, análise de componentes principais associadas aos padrões de variabilidade espacial. Espera-se que essa abordagem contribua para melhorar a compreensão da dinâmica dos gases de efeito estufa na atmosfera e suas interações com variáveis climáticas e de uso da terra no Brasil Central, auxiliando na formulação de políticas públicas voltadas para a mitigação das emissões de GEE e, principalmente, a adaptação às mudanças climáticas.

**Objetivo**: Analisar a variabilidade espaçotemporal das concentrações atmosféricas de CO~2~ e CH~4~ em áreas do Brasil Central, identificando fontes e possíveis sumidouros desses gases ao longo dos anos de 2015 a 2023, bem como suas relações com índices vegetativos e climáticos, por meio de dados de GOSAT, OCO-2 e Climate TRACE.

## 👨‍🔬 Autores

-   **Pedro Henrique Marucio de Oliveira**\
    Graduando em Agronomia - FCAV/Unesp\
    Email: [pedro.marucio\@unesp.br](mailto:pedro.marucio@unesp.b)


-   **Prof. Dr. Alan Rodrigo Panosso**\
    Coorientador — Departamento de Ciências Exatas - FCAV/Unesp\
    Email: [alan.panosso\@unesp.br](mailto:alan.panosso@unesp.br)

## 📁 Etapas do Projeto

Os scripts abaixo foram desenvolvidos em RMarkdown e estão disponíveis em formato HTML:

 - **Aquisição e download dos dados brutos** 
    -   [GOSAT](https://data.ceda.ac.uk/neodc/gosat/data/ch4/nceov1.0/CH4_GOS_OCPR/): Dados de concentração de CH~4~ 2009 a 2021\
    -   [OCO-2](https://disc.gsfc.nasa.gov): Dados de concentração de XCO~2~ (https://disc.gsfc.nasa.gov/datasets/OCO2_L2_Lite_FP_11.2r/summary?keywords=OCO2) e SIF (https://disc.gsfc.nasa.gov/datasets/OCO2_L2_Lite_SIF_11r/summary?keywords=OCO2\
    -   [Climate TRACE](https://climatetrace.org/): Dados de emissões de GEE de 2015 a 2022\
    -   [AppEEARS](https://appeears.earthdatacloud.nasa.gov/task/point): Variáveis climáticas e vegetativas\
    -   [NASA](https://climate.nasa.gov/): Dados climáticos\
    -   [NASA-FIRMS](https://firms.modaps.eosdis.nasa.gov): Dados de focos de incêndio de 2015 to 2025\
    -   [BDQUEIMADAS](https://terrabrasilis.dpi.inpe.br/queimadas/bdqueimadas/#exportar-dados): Dados de focos de incêndio de 2015 a 2025\
    -   [DETER](https://terrabrasilis.dpi.inpe.br/downloads/): Dados  de focos de fogo (cicatriz de queimadas)\
    -   [Programa Queimadas - INPE - Plataforma Terrabrasilis](https://terrabrasilis.dpi.inpe.br/queimadas/portal/): Dados de focos de queimadas x Supressão da vegetação nativa de 08/2018 a 01/2025 & Dados de focos de fogo ativo de 1998 a 21/01/2025\
    -   [Desmatamento - INPE - PRODES - Plataforma   Terrabrasilis](https://terrabrasilis.dpi.inpe.br/geonetwork/srv/eng/catalog.search#/metadata/fe02f2bf-2cc0-49d5-ab72-a3954f997408): Dados sobre desmatamento de 31/07/2000 a 30/07/2023\
    -   [nasapower](https://power.larc.nasa.gov/): Variáveis climáticas (Temperatura; precipitação; radiação solar; umidade relativa; velocidade do vento e pressão) de 2015 a 2024\


## 🧹 Faxina e Tratamento [script_geral](https://arpanosso.github.io//projeto-oliveiraphm//01_faxina_tratamento_dados.html) 

Nessa etapa foi realizada a faxina, filtragem e organização inicial dos dados. Os dados de concentração atmosférica de dióxido de carbono (XCO2) e metano (XCH4) foram devidamente processados e filtrados para o território brasileiro, incluindo:

Filtro geográfico (apenas medições dentro do Brasil);  
Controle de qualidade (baseado nos flags de qualidade dos dados originais);  
Organização por regiões (Norte, Nordeste, Sudeste, Sul e Centro-Oeste);  

### 🔗 Scripts de tratamentos e Links para Download dos dados processados:

| Script de Tratamento | Dados Processados Para Download
| :---: | :---:
| [nasa-xco2](https://arpanosso.github.io//projeto-oliveiraphm//nasa-xco2.html) | ⬇️ [nasa-xco2.rds](https://drive.google.com/file/d/1sVsLvBLxUB1YbqWyDUg177Eua2oREvgH/view?usp=sharing) 
| [gosat-xch4](https://arpanosso.github.io//projeto-oliveiraphm//gosat-xch4.html) | ⬇️ [gosat-xch4.rds](https://drive.google.com/file/d/1Rj-jcHOblEEb1ARMyJ1Jyfo4wCJnGliB/view?usp=drive_link)
| [oco2-sif](https://arpanosso.github.io//projeto-oliveiraphm//oco2-sif.html) | ⬇️ [oco2-sif.rds](https://drive.google.com/file/d/1Y64vA2y1q_3kG3SIAKNO2DqyaL6WJC2A/view?usp=sharing)
| [appeears-modis](https://arpanosso.github.io//projeto-oliveiraphm//appeears-modis.html) | ⬇️ [appeears-modis.rds](https://drive.google.com/file/d/15bpg2r2_XSWveyWrFu6oumt79UUlxzJr/view?usp=sharing)
| [emissions-sources](https://arpanosso.github.io//projeto-oliveiraphm//emissions-sources.html) | ⬇️ [emissions-sources.rds](https://drive.google.com/file/d/17erldRlIlTiB5sVtLWjsv4E--zZ3gmH-/view?usp=sharing)
| [nasa-power](https://arpanosso.github.io//projeto-oliveiraphm//nasa-xco2.html) | ⬇️ [nasa-power.rds](https://drive.google.com/file/d/13_PR3bQ9-ga_Wiv7jEv-GhYpAJwhmyTN/view?usp=sharing)
| [prodes-deforestation](https://arpanosso.github.io//projeto-oliveiraphm//prodes-deforestation.html) | ⬇️ [prodes-deforestation.rds](https://drive.google.com/file/d/1X4KJ_XK3GRcrwNCwWVEihJQBMGb72Z3S/view?usp=sharing)
| [deter-queimadas](https://arpanosso.github.io//projeto-oliveiraphm//deter-queimadas.html) | ⬇️ [deter-queimadas.rds](https://drive.google.com/file/d/1cmikkge6MtLJXuPBYeV-ZuMYoaNKP967/view?usp=sharing)
Formato dos arquivos:

 > .rds (formato nativo do R para rápido carregamento)
 
 > salve os arquivos na pasta `data` do seu projeto

### 🛠️ Pré-processameto [script](https://arpanosso.github.io//projeto-oliveiraphm//02_preprocessamento.html) 

### 🛠 Preparação dos dados para análise.
```{r}
library(tidyverse)
library(ggridges)
library(ggpubr)
library(geobr)
library(gstat)
library(vegan)
source("R/my-function.R")
```


#### Entrada com a Base: `emissions-sources.rds`
```{r}
my_states <- c("MS","MT","GO","DF")
emissions_sources <- read_rds("data/emissions-sources.rds")|> 
  filter(sigla_uf %in% my_states)
glimpse(emissions_sources)
```

#### Entrada com a Base: `nasa-xco2.rds`
```{r}
nasa_xco2 <- read_rds("data/nasa-xco2.rds") |> 
  filter(state %in% my_states)
glimpse(nasa_xco2)
```

#### Filtrando os polígonos do municípios
```{r}
munici_state <- municipality |> 
  filter(abbrev_state %in% my_states)
pol_ms <- states |> filter(abbrev_state == "MS") |> 
  pull(geom) |> pluck(1) |> as.matrix()
pol_mt <- states |> filter(abbrev_state == "MT") |> 
  pull(geom) |> pluck(1) |> as.matrix()
pol_go <- states |> filter(abbrev_state == "GO") |> 
  pull(geom) |> pluck(1) |> as.matrix()
pol_df <- states |> filter(abbrev_state == "DF") |> 
  pull(geom) |> pluck(1) |> as.matrix()
```

#### Classificando cada ponto em município
```{r, eval=FALSE}
# resul <- vector()
# estado <- nasa_xco2$state
# for(i in 1:nrow(nasa_xco2)){
#   if(estado[i]!="Other"){
#     my_citys_obj <- municipality %>%
#       filter(abbrev_state == estado[i])
#     n_citys <- nrow(my_citys_obj)
#     my_citys_names <- my_citys_obj %>% pull(name_muni)
#     resul[i] <- "Other"
#     for(j in 1:n_citys){
#       pol_city <- my_citys_obj$geom  %>%
#         purrr::pluck(j) %>%
#         as.matrix()
#       if(def_pol(nasa_xco2$longitude[i],
#                  nasa_xco2$latitude[i],
#                  pol_city)){
#         resul[i] <- my_citys_names[j]
#       }
#     }
#   }
# }
# nasa_xco2$city_ref <- resul
# write_rds(nasa_xco2,"data/nasa-xco2.rds")
```

```{r}
my_year = 2015
municipality |> 
  filter(abbrev_state %in% my_states) |> 
  left_join(
    nasa_xco2 |> 
      group_by(year, city_ref) |> 
      filter(year == my_year) |> 
      summarise(
        xco2 = mean(xco2,na.rm=TRUE),
        .groups = "drop"
      ) |> 
      rename(  name_muni = city_ref),
    by = c("name_muni")
  ) |> 
  ggplot()  +
  geom_sf(aes(fill=xco2), color="transparent",
          size=.05, show.legend = TRUE)  +
  geom_point(data = nasa_xco2 |> 
               filter(year==my_year), 
               aes(longitude, latitude, #size = emission,
                   color="red"))+
  theme_bw() +
  theme(
    axis.text.x = element_text(size = rel(.9), color = "black"),
    axis.title.x = element_text(size = rel(1.1), color = "black"),
    axis.text.y = element_text(size = rel(.9), color = "black"),
    axis.title.y = element_text(size = rel(1.1), color = "black"),
    legend.text = element_text(size = rel(1), color = "black"),
    legend.title = element_text(face = 'bold', size = rel(1.2))
  ) +
  labs(fill = 'xco2',
       x = 'Longitude',
       y = 'Latitude') +
  scale_fill_viridis_c()

```


#### Criando o grid para valores não amostrados
```{r}
# vetores para coordenadas x e y selecionadas da base do IBGE1
x<-nasa_xco2$longitude
y<-nasa_xco2$latitude
dis <- 0.5 # distância para o adensamento de pontos nos estados
grid_geral <- expand.grid(
  X=seq(min(x),max(x),dis),
  Y=seq(min(y),max(y),dis)) |>
  mutate(
    flag_ms = def_pol(X, Y, pol_ms),
    flag_mt = def_pol(X, Y, pol_mt),
    flag_go = def_pol(X, Y, pol_go),
    flag_df = def_pol(X, Y, pol_df)
  ) |>
  filter(flag_ms | flag_go | flag_mt | flag_df) |> 
  select(-c(flag_ms,flag_mt,flag_go,flag_df))
plot(grid_geral)
sp::gridded(grid_geral) = ~ X + Y
```

#### Interpolação por Krigagem Ordinária
```{r}
df_aux <- nasa_xco2 |> 
  group_by(longitude, latitude) |> 
  filter(year == my_year) |> 
  summarise(
    xco2 = mean(xco2,na.rm=TRUE),
    .groups = "drop"
  ) |> 
  sample_n(5000) 
sp::coordinates(df_aux) = ~ longitude + latitude
form <- xco2 ~ 1
vari_exp <- gstat::variogram(form, data = df_aux,
                      cressie = FALSE,
                      cutoff = 1, # distância máxima 8
                      width = 0.075) # distancia entre pontos
vari_exp  |>
  ggplot(aes(x=dist, y=gamma)) +
  geom_point() +
  labs(x="lag (º)",
       y=expression(paste(gamma,"(h)")))
```


```{r}
patamar=1.4
alcance=0.2
epepita=0.5
modelo_1 <- fit.variogram(vari_exp,vgm(patamar,"Sph",alcance,epepita))
modelo_2 <- fit.variogram(vari_exp,vgm(patamar,"Exp",alcance,epepita))
modelo_3 <- fit.variogram(vari_exp,vgm(patamar,"Gau",alcance,epepita))
plot_my_models(modelo_1,modelo_2,modelo_3)
modelo <- modelo_2 ## sempre modificar
```

```{r}
ko_variavel <- krige(formula=form, df_aux, grid_geral, model=modelo,
                     block=c(0.1,0.1),
                     nsim=0,
                     na.action=na.pass,
                     debug.level=-1
)
```


```{r}
ko_variavel |> 
  as_tibble() |> 
    ggplot(aes(x=X, y=Y)) +
  geom_tile(aes(fill = var1.pred)) +
  scale_fill_viridis_c(option = "mako") +
  coord_equal() +
  labs(x="Longitude",
       y="Latitude",
       fill="xco2",
       title = my_year) +
  theme_bw()
```

```{r}
df_kgr <- ko_variavel |> 
      as_tibble() |> 
      select(-var1.var) |> 
      rename(longitude=X,latitude=Y,xco2=var1.pred)  |> 
      mutate(city_ref = "Other",
             state = ifelse(def_pol(longitude, latitude, pol_ms),"MS",
                            ifelse(def_pol(longitude, latitude, pol_mt),"MT",
                            ifelse(def_pol(longitude, latitude, pol_go),"GO",
                            "DF"))) 
             )
resul <- vector()
estado <- df_kgr$state
for(i in 1:nrow(df_kgr)){
  if(estado[i]!="Other"){
    my_citys_obj <- municipality %>%
      filter(abbrev_state == estado[i])
    n_citys <- nrow(my_citys_obj)
    my_citys_names <- my_citys_obj %>% pull(name_muni)
    resul[i] <- "Other"
    for(j in 1:n_citys){
      pol_city <- my_citys_obj$geom  %>%
        purrr::pluck(j) %>%
        as.matrix()
      if(def_pol(df_kgr$longitude[i],
                 df_kgr$latitude[i],
                 pol_city)){
        resul[i] <- my_citys_names[j]
      }
    }
  }
}
df_kgr$city_ref <- resul
```


```{r}
municipality |> 
  filter(abbrev_state %in% my_states) |> 
  left_join(
    nasa_xco2 |> 
      filter(year == my_year) |> 
      select(longitude,latitude,xco2,state,city_ref) |> 
      rbind(
        df_kgr
      ) |> 
      group_by(city_ref) |> 
      summarise(
        xco2 = mean(xco2,na.rm=TRUE),
        .groups = "drop"
      ) |> 
      rename(  name_muni = city_ref),
    by = c("name_muni")
  ) |> 
  mutate(
    xco2 = ifelse(is.na(xco2),median(xco2,na.rm = TRUE),xco2)
  ) |> 
  ggplot()  +
  geom_sf(aes(fill=xco2), color="transparent",
          size=.05, show.legend = TRUE)  +
  # geom_point(data = df_kgr, 
  #            aes(longitude, latitude, #size = emission,
  #                color="red")) +
  theme_bw() +
  theme(
    axis.text.x = element_text(size = rel(.9), color = "black"),
    axis.title.x = element_text(size = rel(1.1), color = "black"),
    axis.text.y = element_text(size = rel(.9), color = "black"),
    axis.title.y = element_text(size = rel(1.1), color = "black"),
    legend.text = element_text(size = rel(1), color = "black"),
    legend.title = element_text(face = 'bold', size = rel(1.2))
  ) +
  labs(fill = 'xco2',
       x = 'Longitude',
       y = 'Latitude') +
  scale_fill_viridis_c()
```

