---
output: github_document
---

<!-- README.md is generated from README.Rmd. Please edit that file -->



```{r, include = FALSE}
### 🌐 Opções globais para os chunks 

# "include = FALSE" 
  # Código vai ser executado, mas o código e saída ocultam-se no documento final.
knitr::opts_chunk$set(
  collapse = TRUE, # saída e código compilados no documento final
  message = FALSE, # ocultar mensagens geradas no documento final
  error = FALSE,   # ocultar mensagens de erro no documento final
  warning = FALSE, # ocultar mensagens de warning no documento final
  comment = "#>"   # define o prefixo usado nos resultados do código
)
```

# MODELAGEM COMPUTACIONAL DA CONCENTRAÇÃO ATMOSFÉRICA DE CO~2~ e CH~4~ NO BRASIL CENTRAL

**Resumo**:  As mudanças climáticas globais são uma preocupação mundial constante, sendo a principal causa o aumento da concentração de gases de efeito estufa (GEE) na atmosfera, especialmente o dióxido de carbono (CO~2~) e o metano (CH~4~). Para implementar medidas eficientes de mitigação das emissões de GEE, é fundamental compreender a dinâmica desses gases na atmosfera e estabelecer relações com outras variáveis associadas ao sistema solo-planta-atmosfera. Nesse contexto, diversos esforços têm sido realizados para aprimorar as técnicas de monitoramento de GEE em escala global e regional. Esta proposta tem como objetivo descrever a variabilidade espaçotemporal das concentrações atmosféricas de CO~2~ e CH~4~ em áreas do Brasil Central, identificando fontes e possíveis sumidouros desses gases ao longo dos anos de 2015 a 2023. Serão adquiridos dados das concentrações atmosféricas de CO~2~ (X~CO2~) e CH~4~ (X~CH4~) a partir dos sensores orbitais GOSAT e OCO-2. Em adição, dados das variáveis climáticas serão obtidos na plataforma da Agência Espacial Americana (NASA). Para todos os setores emissores de GEE, os dados serão obtidos a partir dos relatórios da plataforma Climate TRACE, coalizão sem fins lucrativos capaz de rastrear e fornecer informações sobre as emissões de GEE globalmente. A aquisição dos dados será sistematizada para redução das diferenças entre as resoluções espaciais dos dados de sensoriamento remoto, com posterior remoção da tendência mundial de X~CO2~ e X~CH4~. Para exploração dos dados adquiridos, serão utilizadas técnicas exploratórias multivariadas e análise geoestatística, implementadas em linguagem R. A interrelação entre as variáveis analisadas será descrita por de reconhecimento de padrão, que incluíram análises de agrupamento hierárquico e não-hierárquico, análise de componentes principais associadas aos padrões de variabilidade espacial. Espera-se que essa abordagem contribua para melhorar a compreensão da dinâmica dos gases de efeito estufa na atmosfera e suas interações com variáveis climáticas e de uso da terra no Brasil Central, auxiliando na formulação de políticas públicas voltadas para a mitigação das emissões de GEE e, principalmente, a adaptação às mudanças climáticas.

**Objetivo**: Analisar a variabilidade espaçotemporal das concentrações atmosféricas de CO~2~ e CH~4~ em áreas do Brasil Central, identificando fontes e possíveis sumidouros desses gases ao longo dos anos de 2015 a 2023, bem como suas relações com índices vegetativos e climáticos, por meio de dados de GOSAT, OCO-2 e Climate TRACE.

## 👨‍🔬 Autores

-   **Pedro Henrique Marucio de Oliveira**\
    Graduando em Agronomia - FCAV/Unesp\
    Email: [pedro.marucio\@unesp.br](mailto:pedro.marucio@unesp.b)


-   **Prof. Dr. Alan Rodrigo Panosso**\
    Coorientador — Departamento de Ciências Exatas - FCAV/Unesp\
    Email: [alan.panosso\@unesp.br](mailto:alan.panosso@unesp.br)

## 📁 Etapas do Projeto

Os scripts abaixo foram desenvolvidos em RMarkdown e estão disponíveis em formato HTML:

 - **Aquisição e download dos dados brutos** 
    -   [GOSAT](https://data.ceda.ac.uk/neodc/gosat/data/ch4/nceov1.0/CH4_GOS_OCPR/): Dados de concentração de CH~4~ 2009 a 2021\
    -   [OCO-2](https://disc.gsfc.nasa.gov): Dados de concentração de XCO~2~ (https://disc.gsfc.nasa.gov/datasets/OCO2_L2_Lite_FP_11.2r/summary?keywords=OCO2) e SIF (https://disc.gsfc.nasa.gov/datasets/OCO2_L2_Lite_SIF_11r/summary?keywords=OCO2\
    -   [Climate TRACE](https://climatetrace.org/): Dados de emissões de GEE de 2015 a 2022\
    -   [AppEEARS](https://appeears.earthdatacloud.nasa.gov/task/point): Variáveis climáticas e vegetativas\
    -   [NASA](https://climate.nasa.gov/): Dados climáticos\
    -   [NASA-FIRMS](https://firms.modaps.eosdis.nasa.gov): Dados de focos de incêndio de 2015 a 2025\
    -   [BDQUEIMADAS](https://terrabrasilis.dpi.inpe.br/queimadas/bdqueimadas/#exportar-dados): Dados de focos de incêndio de 2015 a 2025\
    -   [DETER](https://terrabrasilis.dpi.inpe.br/downloads/): Dados  de focos de fogo (cicatriz de queimadas)\
    -   [Programa Queimadas - INPE - Plataforma Terrabrasilis](https://terrabrasilis.dpi.inpe.br/queimadas/portal/): Dados de focos de queimadas x Supressão da vegetação nativa de 08/2018 a 01/2025 & Dados de focos de fogo ativo de 1998 a 21/01/2025\
    -   [Desmatamento - INPE - PRODES - Plataforma   Terrabrasilis](https://terrabrasilis.dpi.inpe.br/geonetwork/srv/eng/catalog.search#/metadata/fe02f2bf-2cc0-49d5-ab72-a3954f997408): Dados sobre desmatamento de 31/07/2000 a 30/07/2023\
    -   [nasapower](https://power.larc.nasa.gov/): Variáveis climáticas (Temperatura; precipitação; radiação solar; umidade relativa; velocidade do vento e pressão) de 2015 a 2024\

## 🧹 Faxina e Tratamento [script_geral](https://arpanosso.github.io//projeto-oliveiraphm//01_faxina_tratamento_dados.html) 

Nessa etapa foi realizada a faxina, filtragem e organização inicial dos dados. Os dados de concentração atmosférica de dióxido de carbono (XCO2) e metano (XCH4) foram devidamente processados e filtrados para o território brasileiro, incluindo:

Filtro geográfico (apenas medições dentro do Brasil);  
Controle de qualidade (baseado nos flags de qualidade dos dados originais);  
Organização por regiões (Norte, Nordeste, Sudeste, Sul e Centro-Oeste);  

### 🔗 Scripts de tratamentos e Links para Download dos dados processados:

| Script de Tratamento | Dados Processados Para Download
| :---: | :---:
| [nasa-xco2](https://arpanosso.github.io//projeto-oliveiraphm//nasa-xco2.html) | ⬇️ [nasa-xco2.rds](https://drive.google.com/file/d/1sVsLvBLxUB1YbqWyDUg177Eua2oREvgH/view?usp=sharing) 
| [gosat-xch4](https://arpanosso.github.io//projeto-oliveiraphm//gosat-xch4.html) | ⬇️ [gosat-xch4.rds](https://drive.google.com/file/d/1Rj-jcHOblEEb1ARMyJ1Jyfo4wCJnGliB/view?usp=drive_link)
| [oco2-sif](https://arpanosso.github.io//projeto-oliveiraphm//oco2-sif.html) | ⬇️ [oco2-sif.rds](https://drive.google.com/file/d/1c4WlEmgnwu7R_ENjzMTTg2a4mP1IaiG_/view?usp=sharing)
| [appeears-modis](https://arpanosso.github.io//projeto-oliveiraphm//appeears-modis.html) | ⬇️ [appeears-modis.rds](https://drive.google.com/file/d/15bpg2r2_XSWveyWrFu6oumt79UUlxzJr/view?usp=sharing)
| [emissions-sources](https://arpanosso.github.io//projeto-oliveiraphm//emissions-sources.html) | ⬇️ [emissions-sources.rds](https://drive.google.com/file/d/17erldRlIlTiB5sVtLWjsv4E--zZ3gmH-/view?usp=sharing)
| [nasa-power](https://arpanosso.github.io//projeto-oliveiraphm//nasa-xco2.html) | ⬇️ [nasa-power.rds](https://drive.google.com/file/d/13_PR3bQ9-ga_Wiv7jEv-GhYpAJwhmyTN/view?usp=sharing)
| [prodes-deforestation](https://arpanosso.github.io//projeto-oliveiraphm//prodes-deforestation.html) | ⬇️ [prodes-deforestation.rds](https://drive.google.com/file/d/1X4KJ_XK3GRcrwNCwWVEihJQBMGb72Z3S/view?usp=sharing)
| [deter-queimadas](https://arpanosso.github.io//projeto-oliveiraphm//deter-queimadas.html) | ⬇️ [deter-queimadas.rds](https://drive.google.com/file/d/1cmikkge6MtLJXuPBYeV-ZuMYoaNKP967/view?usp=sharing)
| [nasa-firms](https://arpanosso.github.io//projeto-oliveiraphm//nasa-firms.html) | ⬇️ [nasa-firms.rds](https://drive.google.com/file/d/1aMsbg35-QRBs-xiS8jl6lQ6feUySxM3e/view?usp=sharing)

Formato dos arquivos:

 > .rds (formato nativo do R para rápido carregamento)
 
 > salve os arquivos na pasta `data` do seu projeto

### 🛠️ Pré-processameto [script](https://arpanosso.github.io//projeto-oliveiraphm//02_preprocessamento.html) 

### 🛠 Preparação dos dados para análise.
```{r}
library(tidyverse)
library(ggridges)
library(ggpubr)
library(geobr)
library(gstat)
library(vegan)
library(sf)
library(dplyr)
library(lwgeom) # para st_make_valid
source("R/my-function.R")
```
#### Definindo estados
```{r, eval=FALSE}
my_states <- c("MS","MT","GO","DF")
```

### 💨 Entrada com a Base: `emissions-sources.rds`
```{r, eval=FALSE}
emissions_sources <- read_rds("data/emissions-sources.rds")|> 
  filter(sigla_uf %in% my_states)
glimpse(emissions_sources)
```

#### Filtrando os polígonos do municípios
```{r, eval=FALSE}
munici_state <- municipality |> 
  filter(abbrev_state %in% my_states)
pol_ms <- states |> filter(abbrev_state == "MS") |> 
  pull(geom) |> pluck(1) |> as.matrix()
pol_mt <- states |> filter(abbrev_state == "MT") |> 
  pull(geom) |> pluck(1) |> as.matrix()
pol_go <- states |> filter(abbrev_state == "GO") |> 
  pull(geom) |> pluck(1) |> as.matrix()
pol_df <- states |> filter(abbrev_state == "DF") |> 
  pull(geom) |> pluck(1) |> as.matrix()
```

##W Carregando as bases

```{r}
file_kgr <- list.files("data-raw/",
                      full.names = TRUE,pattern = "kgr") 
new_names = c(lat = "latitude", lon = "longitude")

read_kgr <- function(path){
  df <- readr::read_rds(path) |> 
    janitor::clean_names() |> 
    dplyr::rename(dplyr::any_of(new_names))
  
  nome <- df[3] |> names()    
  new_name <- c(value = nome)
  df <- df |> 
    mutate(
      variable = nome
    ) |> 
    dplyr::rename(dplyr::any_of(new_name))
  return(df)  
};read_kgr(file_kgr[1])

data_set_kgr <- map_df(file_kgr,read_kgr)
data_set_kgr |> 
  group_by(year, state, city_ref, variable) |> 
  summarise(
    value_mean = mean(value, na.rm=TRUE),
    .groups = "drop") |> 
  pivot_wider(names_from = variable, values_from = value_mean)

data_set_kgr |> 
  group_by(year,state) |> 
  count()
```

## Criar os mapas por variáveis por ano... como a base do geobr
## para verifcar os municípios não plotados 
vamos ver onde estão os NA





