---
output: github_document
---

<!-- README.md is generated from README.Rmd. Please edit that file -->


```{r, include = FALSE}
### 🌐 Opções globais para os chunks 

# "include = FALSE" 
  # Código vai ser executado, mas o código e saída ocultam-se no documento final.
knitr::opts_chunk$set(
  collapse = TRUE, # saída e código compilados no documento final
  message = FALSE, # ocultar mensagens geradas no documento final
  error = FALSE,   # ocultar mensagens de erro no documento final
  warning = FALSE, # ocultar mensagens de warning no documento final
  comment = "#>"   # define o prefixo usado nos resultados do código
)
```

# MODELAGEM COMPUTACIONAL DA CONCENTRAÇÃO ATMOSFÉRICA DE CO~2~ e CH~4~ NO BRASIL CENTRAL

**Resumo**:  As mudanças climáticas globais são uma preocupação mundial constante, sendo a principal causa o aumento da concentração de gases de efeito estufa (GEE) na atmosfera, especialmente o dióxido de carbono (CO~2~) e o metano (CH~4~). Para implementar medidas eficientes de mitigação das emissões de GEE, é fundamental compreender a dinâmica desses gases na atmosfera e estabelecer relações com outras variáveis associadas ao sistema solo-planta-atmosfera. Nesse contexto, diversos esforços têm sido realizados para aprimorar as técnicas de monitoramento de GEE em escala global e regional. Esta proposta tem como objetivo descrever a variabilidade espaçotemporal das concentrações atmosféricas de CO~2~ e CH~4~ em áreas do Brasil Central, identificando fontes e possíveis sumidouros desses gases ao longo dos anos de 2015 a 2023. Serão adquiridos dados das concentrações atmosféricas de CO~2~ (X~CO2~) e CH~4~ (X~CH4~) a partir dos sensores orbitais GOSAT e OCO-2. Em adição, dados das variáveis climáticas serão obtidos na plataforma da Agência Espacial Americana (NASA). Para todos os setores emissores de GEE, os dados serão obtidos a partir dos relatórios da plataforma Climate TRACE, coalizão sem fins lucrativos capaz de rastrear e fornecer informações sobre as emissões de GEE globalmente. A aquisição dos dados será sistematizada para redução das diferenças entre as resoluções espaciais dos dados de sensoriamento remoto, com posterior remoção da tendência mundial de X~CO2~ e X~CH4~. Para exploração dos dados adquiridos, serão utilizadas técnicas exploratórias multivariadas e análise geoestatística, implementadas em linguagem R. A interrelação entre as variáveis analisadas será descrita por de reconhecimento de padrão, que incluíram análises de agrupamento hierárquico e não-hierárquico, análise de componentes principais associadas aos padrões de variabilidade espacial. Espera-se que essa abordagem contribua para melhorar a compreensão da dinâmica dos gases de efeito estufa na atmosfera e suas interações com variáveis climáticas e de uso da terra no Brasil Central, auxiliando na formulação de políticas públicas voltadas para a mitigação das emissões de GEE e, principalmente, a adaptação às mudanças climáticas.

**Objetivo**: Analisar a variabilidade espaçotemporal das concentrações atmosféricas de CO~2~ e CH~4~ em áreas do Brasil Central, identificando fontes e possíveis sumidouros desses gases ao longo dos anos de 2015 a 2023, bem como suas relações com índices vegetativos e climáticos, por meio de dados de GOSAT, OCO-2 e Climate TRACE.

## 👨‍🔬 Autores

-   **Pedro Henrique Marucio de Oliveira**\
    Graduando em Agronomia - FCAV/Unesp\
    Email: [pedro.marucio\@unesp.br](mailto:pedro.marucio@unesp.b)


-   **Prof. Dr. Alan Rodrigo Panosso**\
    Coorientador — Departamento de Ciências Exatas - FCAV/Unesp\
    Email: [alan.panosso\@unesp.br](mailto:alan.panosso@unesp.br)

## 📁 Etapas do Projeto

Os scripts abaixo foram desenvolvidos em RMarkdown e estão disponíveis em formato HTML:

 - **Aquisição e download dos dados brutos** 
    -   [GOSAT](https://data.ceda.ac.uk/neodc/gosat/data/ch4/nceov1.0/CH4_GOS_OCPR/): Dados de concentração de CH~4~ 2009 a 2021\
    -   [OCO-2](https://disc.gsfc.nasa.gov): Dados de concentração de XCO~2~ (https://disc.gsfc.nasa.gov/datasets/OCO2_L2_Lite_FP_11.2r/summary?keywords=OCO2) e SIF (https://disc.gsfc.nasa.gov/datasets/OCO2_L2_Lite_SIF_11r/summary?keywords=OCO2\
    -   [Climate TRACE](https://climatetrace.org/): Dados de emissões de GEE de 2015 a 2022\
    -   [AppEEARS](https://appeears.earthdatacloud.nasa.gov/task/point): Variáveis climáticas e vegetativas\
    -   [nasapower](https://power.larc.nasa.gov/): Variáveis climáticas (Temperatura; precipitação; radiação solar; umidade relativa; velocidade do vento e pressão) de 2015 a 2024\
    -   [DETER](https://terrabrasilis.dpi.inpe.br/downloads/): Dados  de focos de fogo (cicatriz de queimadas)\
    -   [Desmatamento - INPE - PRODES - Plataforma   Terrabrasilis](https://terrabrasilis.dpi.inpe.br/geonetwork/srv/eng/catalog.search#/metadata/fe02f2bf-2cc0-49d5-ab72-a3954f997408): Dados sobre desmatamento de 31/07/2000 a 30/07/2023\
  
  - **Dados adicionais adquiridos (não utilizados no trabalho)**
    -   [NASA](https://climate.nasa.gov/): Dados climáticos\
    -   [NASA-FIRMS](https://firms.modaps.eosdis.nasa.gov): Dados de focos de incêndio de 2015 a 2025\
    -   [BDQUEIMADAS](https://terrabrasilis.dpi.inpe.br/queimadas/bdqueimadas/#exportar-dados): Dados de focos de incêndio de 2015 a 2025\
    -   [Programa Queimadas - INPE - Plataforma Terrabrasilis](https://terrabrasilis.dpi.inpe.br/queimadas/portal/): Dados de focos de queimadas x Supressão da vegetação nativa de 08/2018 a 01/2025 & Dados de focos de fogo ativo de 1998 a 21/01/2025\

## 🧹 Faxina e Tratamento [script_geral](https://arpanosso.github.io//projeto-oliveiraphm//01_faxina_tratamento_dados.html) 

Nessa etapa foi realizada a faxina, filtragem e organização inicial dos dados. Os dados de concentração atmosférica de dióxido de carbono (XCO2) e metano (XCH4) foram devidamente processados e filtrados para o território brasileiro, incluindo:

Filtro geográfico (apenas medições dentro do Brasil);  
Controle de qualidade (baseado nos flags de qualidade dos dados originais);  
Organização por regiões (Norte, Nordeste, Sudeste, Sul e Centro-Oeste);  

### 🔗 Scripts de tratamentos e Links para Download dos dados processados:

| Script de Tratamento | Dados Processados Para Download
| :---: | :---:
| [nasa-xco2](https://arpanosso.github.io//projeto-oliveiraphm//nasa-xco2.html) | ⬇️ [nasa-xco2.rds](https://drive.google.com/file/d/1sVsLvBLxUB1YbqWyDUg177Eua2oREvgH/view?usp=sharing) 
| [gosat-xch4](https://arpanosso.github.io//projeto-oliveiraphm//gosat-xch4.html) | ⬇️ [gosat-xch4.rds](https://drive.google.com/file/d/1Rj-jcHOblEEb1ARMyJ1Jyfo4wCJnGliB/view?usp=drive_link)
| [oco2-sif](https://arpanosso.github.io//projeto-oliveiraphm//oco2-sif.html) | ⬇️ [oco2-sif.rds](https://drive.google.com/file/d/1c4WlEmgnwu7R_ENjzMTTg2a4mP1IaiG_/view?usp=sharing)
| [appeears-modis](https://arpanosso.github.io//projeto-oliveiraphm//appeears-modis.html) | ⬇️ [appeears-modis.rds](https://drive.google.com/file/d/15bpg2r2_XSWveyWrFu6oumt79UUlxzJr/view?usp=sharing)
| [emissions-sources](https://arpanosso.github.io//projeto-oliveiraphm//emissions-sources.html) | ⬇️ [emissions-sources.rds](https://drive.google.com/file/d/17erldRlIlTiB5sVtLWjsv4E--zZ3gmH-/view?usp=sharing)
| [nasa-power](https://arpanosso.github.io//projeto-oliveiraphm//nasa-xco2.html) | ⬇️ [nasa-power.rds](https://drive.google.com/file/d/13_PR3bQ9-ga_Wiv7jEv-GhYpAJwhmyTN/view?usp=sharing)
| [prodes-deforestation](https://arpanosso.github.io//projeto-oliveiraphm//prodes-deforestation.html) | ⬇️ [prodes-deforestation.rds](https://drive.google.com/file/d/1X4KJ_XK3GRcrwNCwWVEihJQBMGb72Z3S/view?usp=sharing)
| [deter-queimadas](https://arpanosso.github.io//projeto-oliveiraphm//deter-queimadas.html) | ⬇️ [deter-queimadas.rds](https://drive.google.com/file/d/1cmikkge6MtLJXuPBYeV-ZuMYoaNKP967/view?usp=sharing)
| [nasa-firms](https://arpanosso.github.io//projeto-oliveiraphm//nasa-firms.html) | ⬇️ [nasa-firms.rds](https://drive.google.com/file/d/1aMsbg35-QRBs-xiS8jl6lQ6feUySxM3e/view?usp=sharing)

Formato dos arquivos:

 > .rds (formato nativo do R para rápido carregamento)
 
 > salve os arquivos na pasta `data` do seu projeto

### 🛠️ Pré-processameto [script](https://arpanosso.github.io//projeto-oliveiraphm//02_preprocessamento.html) 

### 🛠 Preparação dos dados para análise.
```{r}
library(tidyverse)
library(dplyr)
library(purrr) # criar funções
library(tibble)
library(corrplot)
library(vegan)
library(stringi)
source("R/my-function.R") 
```
#### Definindo estados
```{r}
my_states <- c("MS","MT","GO","DF")
```

## 💨 Entrada com todas as bases atualizadas `base_completa_att.rds`
```{r}
bases_att <- read_rds('data/base_completa.rds')
```

### Tratando `base_completa`
```{r}
# padronizar colunas que começam com emissao
bases_att <- bases_att |>
  rename_with(
    .cols = starts_with("emissao"),
    .fn = function(x) {
      x <- tolower(x)
      x <- stri_trans_general(x, "Latin-ASCII")
      x <- gsub('emissao_', "", x) # encurtar nomes
      x <- gsub(" ", "_", x) #espaço -> _
      x <- gsub("-", "_", x) # - -> _
      x
    }
  )  # |> 
  # mutate(across(where(is.numeric), ~replace_na(., 0)))
bases_att

# NA na base toda
# sum(is.na(base_completa))

# NA por coluna
# sapply(base_completa, function(x) sum(is.na(x)))
```


## 🔎 Análises

### 🧮 Estatística descritiva
<!--
```{r,eval=FALSE}
# variavel <- "xco2" # opcional (mudar variavel)

# Criar vetor com as variáveis
variaveis <- base_completa |>
  select(-year, -state, -city_ref) |>
  names()

# names(base_completa) # ver colunas

# Função de loop sobre as variáveis para facilitar processo
for (variavel in variaveis) {
  cat("Processando:", variavel, "\n")  # feedback

# df <- base_completa |>
#   group_by(year,state) |>
#   summarise(
#     N = sum(!is.na(.data[[variavel]]), na.rm = TRUE), # observações
#     MIN = min(.data[[variavel]], na.rm = TRUE), # valor mínimo
#     MEAN = mean(.data[[variavel]], na.rm = TRUE), # média
#     MEDIAN = median(.data[[variavel]], na.rm = TRUE), # mediana
#     MAX = max(.data[[variavel]], na.rm = TRUE), # valor máximo
#     VARIANCIA  = var(.data[[variavel]], na.rm = TRUE), 
#     STD_DV = sd(.data[[variavel]], na.rm = TRUE), # desvio padrão
#     CV = 100*STD_DV/MEAN, # coeficiete de variação
#     SKW = agricolae::skewness(.data[[variavel]]), #
#     KRT = agricolae::kurtosis(.data[[variavel]]), #
#   )
# 
# # Salvar
# writexl::write_xlsx(df, paste0("output/estat-descritiva-",variavel,"_.xlsx"))
# 
# }

```

### 📊 Histogramas

```{r,eval=FALSE}
variavel <- "xco2" # mudar

# xco2
nasa_xco2 <- read_rds("data/nasa-xco2.rds")

# base original
nasa_xco2 |>
  ggplot(aes(x=xco2)) +
  geom_histogram(color="black",fill="gray",
                 bins = 30) +
  facet_wrap(~year, scales = "free") +
  theme_bw()

# base resumida
base_completa |>
  ggplot(aes(x=xco2)) +
  geom_histogram(color="black",fill="gray",
                 bins = 30) +
  facet_wrap(~year, scales = "free") +
  theme_bw()

# xch4
gosat_xch4 <- read_rds("data/gosat_xch4.rds")

# base original
gosat_xch4 |>
  ggplot(aes(x=xch4)) +
  geom_histogram(color="black",fill="gray",
                 bins = 30) +
  facet_wrap(~year, scales = "free") +
  theme_bw()

# base resumida
base_completa |>
  ggplot(aes(x=xch4)) +
  geom_histogram(color="black",fill="gray",
                 bins = 30) +
  facet_wrap(~year, scales = "free")  +
  scale_x_continuous(
    limits = c(1800, 1900),  
  ) +
  theme_bw()

# sif_757
oco2_sif <- read_rds("data/oco2-sif.rds")

# base original
# oco2_sif |>
#   ggplot(aes(x=SIF_757)) +
#   geom_histogram(color="black",fill="gray",
#                  bins = 30) +
#   facet_wrap(~year, scales = "free") +
#   theme_bw()

# base resumida
base_completa |>
  ggplot(aes(x=sif_757)) +
  geom_histogram(color="black",fill="gray",
                 bins = 30) +
  facet_wrap(~year, scales = "free") +
  theme_bw()


# appeears_modis - ndvi (correto)
# appeears_modis <- read_rds("data/appeears_modis_final.rds")

# base resumida
base_completa |>
  ggplot(aes(x = media_ndvi)) +
  geom_histogram(color="black",fill = "#2E8B57",     # verde-vegetação
    bins = 30          # transparência leve
  ) +
  facet_wrap(~year, scales = "free") +
  scale_x_continuous(
    limits = c(-0.2, 1),  # intervalo NDVI típico
  ) +
  theme_bw()

# nasa_power
nasa_power <- read_rds("data/nasa_power.rds")

# base original
nasa_power |>
  ggplot(aes(x=t2m)) +
  geom_histogram(color="black",fill="gray",
                 bins = 30) +
  facet_wrap(~year, scales = "free") +
  theme_bw()

# base resumida
base_completa |>
  ggplot(aes(x=temperatura)) +
  geom_histogram(color="black",fill="gray",
                 bins = 30) +
  facet_wrap(~year, scales = "free") +
  theme_bw()


# desmatamento - arrumar
# prodes_deforestation <- read_rds("data/prodes_deforestation.rds")

# base original
# prodes_deforestation |>
#   ggplot(aes(x=categorie)) +
#   geom_histogram(color="black",fill="gray",
#                  bins = 30) +
#   facet_wrap(~categorie, scales = "free") +
#   theme_bw()

# base resumida
base_completa |>
  ggplot(aes(x=desmatamento)) +
  geom_histogram(color="black",fill="gray",
                 bins = 30) +
  facet_wrap(~year, scales = "free") +
  theme_bw()


# queimadas
# base original
deter_queimadas <- read_rds("data/deter_queimadas.rds")

deter_queimadas |>
  ggplot(aes(x=AREAMUNKM)) +
  geom_histogram(color="black",fill="gray",
                 bins = 30) +
  facet_wrap(~ANO, scales = "free") +
  theme_bw()

# base resumida
  
base_completa |>
  ggplot(aes(x=area_queimada)) +
  geom_histogram(color="black",fill="gray",
                 bins = 30) +
  facet_wrap(~year, scales = "free") +
  theme_bw()
```

```{r,eval=FALSE}
base_completa |>
  mutate(
  fct_year = fct_rev(as.factor(year)),
  ) |>
  ggplot(aes(y=fct_year)) +
  ggridges::geom_density_ridges(rel_min_height = 0.03,
                      aes(x=sif_757, fill=state),
                      alpha = .6, color = "black"
  ) +
  scale_fill_viridis_d() +
  ggridges::theme_ridges() +
  theme(
    legend.position = "top"
  ) +
  labs(fill="")
```
-->

### 🔄 Atualização da Base - Cáculo da Anomalia

```{r}
bases_att <- bases_att |> 
  group_by(year) |> 
  mutate(anomalia_xco2 = xco2 - median(xco2,na.rm=TRUE),
         .after = xco2) |> 
  dplyr::ungroup() |> 
  relocate(year:city_ref, starts_with('emissao'), xco2, anomalia_xco2, xch4, sif_757, temperatura, umidade, precipitacao, pressao, radiacao, vento,media_fpar:media_ndvi, desmatamento,area_queimada) |> 
    select(-media_et) |> 
  rename(queimada = area_queimada, 
         fpar = media_fpar,
         lai = media_lai,
         evi = media_evi,
         ndvi = media_ndvi)
```


### 🔎 Análise de correlação - entre setores

(Adicionei esse chunk sábado 01/11)
```{r,eval=FALSE}
mc_set <- cor(bases_att |>
            select(agricultura:wetland_fires), use = "pairwise.complete.obs")
corrplot(mc_set,method = "color",
         outline = TRUE,
         addgrid.col = "darkgray",cl.pos = "r", tl.col = "black",
         tl.cex = .5, cl.cex = 1,  bg="azure2",
         # diag = FALSE,
         # addCoef.col = "black",
         cl.ratio = 0.2,
         cl.length = 5,
         number.cex = 0.8
) 
```

### 🔎 Análise de correlação - total

```{r,eval=FALSE}
mc <- cor(bases_att |>
                rename(florestas_terra = florestas_e_uso_da_terra,
                       sequestro = `remocoes_de_carbono_(sequestro)`) |>
                select(xco2:florestas_terra, sequestro), use = "pairwise.complete.obs") # "complete.obs" descarta totalemnte linha com qualquer NA
corrplot(mc,method = "color",
         outline = TRUE,
         addgrid.col = "darkgray",cl.pos = "r", tl.col = "black",
         tl.cex = .8, cl.cex = 1,  bg="azure2",
         # diag = FALSE,
         # addCoef.col = "black",
         cl.ratio = 0.2,
         cl.length = 5,
         number.cex = 0.8
) 
```

### 🔎 Análise de correlação - ANO 

```{r,eval=FALSE}
ngrp <- rep(3,9) # c(3,3,3,4,4,5,3,4, -) #mudei
for( i in 2015:2023){ #mudei
  # Análise de correlação
  base_aux <- bases_att |>
    filter(year == i) |> 
    select(xco2:queimada, -vento, -ndvi, -xco2, -queimada, - evi) #mudei
  
  municipios <-bases_att |>
    filter(year == i) |> 
    pull(city_ref)
  
  mc <- cor(base_aux,use = "pairwise.complete.obs")
  fc <- !is.na(mc[1,])
  fl <- !is.na(mc[,1])
  mc <- mc[fc,fl]
  mc <- mc[1:5,-(1:5)]
  corrplot(mc,method = "color",
           outline = TRUE,
           addgrid.col = "darkgray",cl.pos = "r", tl.col = "black",
           tl.cex = 1, cl.cex = 1,  bg="azure2",
           # diag = FALSE,
           addCoef.col = "black",
           cl.ratio = 0.2,
           cl.length = 5,
           number.cex = 0.8) 
  
  # Análise de agrupamento
  da_pad <- decostand(base_aux[,fc] |> 
                        mutate(across(everything(), ~replace_na(., 0))),  
                      method = "standardize",
                      na.rm=TRUE)
  da_pad_euc <- vegdist(da_pad,"euclidean") 
  da_pad_euc_ward<-hclust(da_pad_euc, method="ward.D")
  da_pad_euc_ward$labels <- municipios
  grupo<-cutree(da_pad_euc_ward,ngrp[i-2014]) #### numero de agrupamentos
  d <- da_pad_euc_ward$height
  d_corte <- d[which(d |> diff() == max(diff(d)))]
  plot(da_pad_euc_ward, 
       ylab="Distância Euclidiana",
       xlab="Acessos", hang=-1,
       col="blue", las=1,
       cex=.6,lwd=1.5);box();abline(h=d_corte*1.15)
  
  # Mapaeamento dos Grupos
  plot_map_group <- municipality |> 
    mutate(
      name_muni = stri_trans_general(tolower(name_muni), "Latin-ASCII"),
      name_muni = trimws(name_muni)
    )  |> 
    filter(abbrev_state %in% my_states) |> 
    left_join(
      data.frame(
        name_muni = names(grupo),
        grupo = as_factor(grupo)
      ),by = "name_muni", relationship = "many-to-many"
    ) |> drop_na() |>      
    ggplot() +
    geom_sf(aes(fill=grupo), color="transparent",
            size=.05, show.legend = TRUE)  +
    geom_sf(data=municipality |> filter(abbrev_state %in% my_states), fill="transparent", size=3, show.legend = FALSE) +
    theme_bw() +
    theme(
      axis.text.x = element_text(size = rel(.9), color = "black"),
      axis.title.x = element_text(size = rel(1.1), color = "black"),
      axis.text.y = element_text(size = rel(.9), color = "black"),
      axis.title.y = element_text(size = rel(1.1), color = "black"),
      legend.text = element_text(size = rel(1), color = "black"),
      legend.title = element_text(face = 'bold', size = rel(1.2))
    ) +
    labs(fill = 'Agrupamento',
         x = 'Longitude',
         y = 'Latitude') +
    scale_fill_viridis_d()
  print(plot_map_group)
  
  pca <-  prcomp(da_pad,scale.=TRUE)
  # Autovalores
  eig<-pca$sdev^2
  print("==== Autovalores ====")
  print(round(eig,3))
  print("==== % da variância explicada ====")
  ve<-eig/sum(eig)
  print(round(ve,4))
  print("==== % da variância explicada acumulada ====")
  print(round(cumsum(ve),4)*100)
  print("==== Poder Discriminante ====")
  mcor<-cor(da_pad,pca$x)
  corrplot(mcor)
  
  pc1V<-cor(da_pad,pca$x)[,1]/sd(cor(da_pad,pca$x)[,1])
  pc2V<-cor(da_pad,pca$x)[,2]/sd(cor(da_pad,pca$x)[,2])
  pc3V<-cor(da_pad,pca$x)[,3]/sd(cor(da_pad,pca$x)[,3])
  pc1c<-pca$x[,1]/sd(pca$x[,1])
  pc2c<-pca$x[,2]/sd(pca$x[,2])
  pc3c<-pca$x[,3]/sd(pca$x[,3])
  nv<-ncol(mcor) # número de variáveis utilizadas na análise
      
  # gráfico biplot
  bip<-data.frame(pc1c,pc2c,pc3c,grupo)
  texto <- data.frame(
    x = pc1V,
    y = pc2V,
    z = pc3V,
    label = rownames(mcor)
  )
  for(k in 1:ngrp[i-2014]){
    cat(paste0("[Grupo ",k,"]:\n"), paste(municipios[grupo==k],collapse = "; "))
    cat("\n\n")
  }
  
  bi_plot <- bip |> 
    ggplot(aes(x=pc1c,y=pc2c,colour = as_factor(grupo))) +
    geom_point(size = 3) +
    theme_minimal() +
    # scale_shape_manual(values=16:18)+
    # scale_color_manual(values=c("#009E73", "#D55E00")) + #"#999999",
    # annotate(geom="text", x=pc1c, y=pc2c, label=cultivar,
    #             color="black",size=.25)+
    geom_vline(aes(xintercept=0),
               color="black", size=1)+
    geom_hline(aes(yintercept=0),
               color="black", size=1)+
    annotate(geom="segment",
             x=rep(0,nv),
             xend=texto$x,
             y=rep(0,nv),
             yend=texto$y,color="black",lwd=.5)+
    geom_label(data=texto,aes(x=x,y=y,label=label),
               color="black",angle=0,fontface="bold",size=3,fill="white")+
    labs(x=paste("CP1 (",round(100*ve[1],2),"%)",sep=""),
         y=paste("CP2 (",round(100*ve[2],2),"%)",sep=""),
         color="",shape="")+
    theme(legend.position = "top")+
    scale_color_viridis_d() #+
    # xlim(min(pc1c)*1.5,max(pc1c)*1.5) 
  print(bi_plot)
  
  print("==== Tabela da correlação dos atributos com cada PC ====")
      ck<-sum(pca$sdev^2>=0.98)
      tabelapca<-vector()
      for( l in 1:ck) tabelapca<-cbind(tabelapca,mcor[,l])
      colnames(tabelapca)<-paste(rep(c("PC"),ck),1:ck,sep="")
      pcat<-round(tabelapca,3)
      tabelapca<-tabelapca[order(abs(tabelapca[,1])),]
      print(tabelapca)
}
```







    







