---
output: html_document
---

```{r setup, include=FALSE, eval = FALSE}
knitr::opts_chunk$set(echo = TRUE,
                      message = FALSE,
                      warning = FALSE,
                      error = FALSE,
                      collapse = TRUE,
                      comment = "#>")
source("../R/my-function.R")
```

### Faxina dos dados adiquiridos a partir do NASA-POWER

Criação de um grid de pontos sobre a região Centro-Oeste do Brasil. É utilizado pacotes geográficos como `{geobr}` e `{sf}`. Usamdo o pacote `{geobr}`, que fornece shapefiles (polígonos) oficiais do IBGE.

`st_union()` une os polígonos dos estados em um único polígono (uma geometria só). Isso evita sobreposição ou múltiplas fronteiras internas.

`st_make_grid()` cria uma grade (grid) de células retangulares ou quadradas. `cellsize = 0.5` define o tamanho das células (aqui: 0.5 graus de latitude/longitude). `what = "centers"` indica os centros dos quadrados, e não os quadrados em si.

`st_as_sf()` converte os pontos em um sf (formato espacial).

Esse tipo de grid é útil para:

-   Amostragem espacial;\
-   Modelagem de distribuição (e.g., interpolação);\
-   Análises ambientais ou climáticas em pontos regulares;\
-   Servir como base para extrair dados raster (NDVI, precipitação, etc.).

```{r, eval=FALSE}
# Lendo os estados brasileiros pelo pacote geobr
estados_br <- geobr::read_state(year = 2020, 
                                showProgress = FALSE)

# Filtrando estados de interesse (Centro-Oeste)
estados <- estados_br |> 
  dplyr::filter(name_region == 'Centro Oeste')

# Unindo polígono dos estados
pol_estados <- estados |> 
  sf::st_union()

# Criar grid de pontos
grid_pontos <- sf::st_make_grid(pol_estados, 
                            cellsize = 0.5, 
                            what = "centers") |> 
  sf::st_as_sf()
```

filtro espacial dos pontos do grid, mantendo apenas os que estão dentro da região Centro-Oeste, e depois extrai as coordenadas (latitude e longitude) para visualização com `ggplot2`.

`st_within(grid_pontos, pol_estados, sparse = FALSE)` cria uma matriz booleana dizendo quais pontos do grid estão dentro do polígono da região Centro-Oeste.

`sparse = FALSE`: retorna uma matriz lógica completa (TRUE/FALSE), em vez de uma lista esparsa.

`grid_pontos[...]`: usa essa matriz lógica para filtrar apenas os pontos `"TRUE"`, ou seja, os que estão dentro do polígono.

`st_coordinates()` extrai as coordenadas X (longitude) e Y (latitude) dos objetos sf com geometria do tipo ponto.

Pega a matriz coord e transforma em um data.frame com nomes amigáveis: lon (longitude), lat (latitude).

```{r, eval=FALSE}
# Filtrar pontos dentro do Centro-Oeste
pontos_filtro <- grid_pontos[sf::st_within(grid_pontos, 
                                       pol_estados, 
                                       sparse = FALSE),]

# Extrair coordenadas de cada ponto no grid
coord <- sf::st_coordinates(pontos_filtro)

# Gerando df com latitude e longitude
df_coords <- data.frame(lon = coord[,1], lat = coord[,2])

# Conferindo pontos
ggplot2::ggplot() +
    ggplot2::geom_sf(data = pol_estados, fill = "black", color = "black") +
    ggplot2::geom_point(data = df_coords, ggplot2::aes(x = lon, y = lat), color = "red", size = 1.5) + 
    ggplot2::theme_bw()
```

agora vamos baixar dados climáticos para cada ponto do grid

`try()` serve para tentar rodar um código que pode gerar erro, mas sem parar o script.

`power_data_download()` é uma função do pacote `{nasapower}`, que baixa dados meteorológicos da NASA POWER API.

`inherits(dw, "try-error")`: verifica se a tentativa anterior gerou erro.

O `! (negação)` faz com que, se não houver erro, o laço repeat seja interrompido com break.

Portanto para cada ponto `(i)` da grade de coordenadas:

```         
1-Tenta baixar os dados meteorológicos;

2-Se der erro, tenta de novo (infinitamente, até funcionar);

3-Se funcionar, sai do repeat e passa para o próximo ponto.
```

```{r, eval=FALSE}
# Baixar dados nasa power
for (i in 1:nrow(df_coords)) {
  repeat {
    dw <- try(
      nasapower::power_data_download(df_coords$lon[i], df_coords$lat[i],
                          startdate = '2015-01-01',
                          enddate = '2024-01-01')
    )
    if (!(inherits(dw, "try-error")))
      break
  }
}
```

Agora vamos ler todos os `.csv` gerados pelo loop anterior (um por ponto), juntar tudo num único data frame, limpar os nomes das colunas e salvar como `.rds`.

```{r, eval=FALSE}
# Criar banco de dados com os arquivos baixados
files_names <- list.files("../data-raw/nasa-power/", 
                          full.names = TRUE,
                          pattern = ".csv")

df_final <- purrr::map_dfr(files_names, read.csv)

# Salvar o banco de dados final
readr::write_rds(df_final |> 
                   janitor::clean_names(), 
                 '../data/nasa-power.rds')
```


