---
output: html_document
---

```{r setup, include=FALSE, eval = FALSE}
knitr::opts_chunk$set(echo = TRUE,
                      message = FALSE,
                      warning = FALSE,
                      error = FALSE,
                      collapse = TRUE,
                      comment = "#>")
source("../R/my-function.R")
```

### Faxina e Processamento de Dados de CO₂ Atmosférico (XCO₂) do OCO-2/NASA

Objetivo

Este script realiza a leitura e pré-processamento de arquivos no formato `.nc4` (NetCDF) contendo dados de concentração de dióxido de carbono atmosférico (XCO₂) medidos pelo satélite OCO-2 da NASA. Os dados são filtrados para a região do Brasil e estruturados em um formato tabular para análises posteriores.

Identifica todos os arquivos com extensão .nc4 no diretório data-raw/nc4/ e retorna um vetor com os caminhos completos dos arquivos para leitura posterior.

```{r, eval = FALSE}
# Lista com caminho e nomes dos arquivo a serem lidos - xco2
list_of_files <- list.files("data-raw/nc4/",
                            pattern = ".nc4",
                            full.names = TRUE)
```

Utilizamos o pacote `{geobr}` para carregar o polígono do território brasileiro e extrai as coordenadas do polígono e converte para uma matriz (formato necessário para a função de filtro espacial). Após isso definimos uma função que verifica se um ponto (longitude, latitude) está dentro do polígono do Brasil por meio da utilização da função `point.in.polygon()` do pacote `{sp}` para a operação espacial. A função retorna retorna `TRUE/FALSE` para cada coordenada.

```{r, eval = FALSE}
## buscando o contorno do Brasil
br <- geobr::read_country(showProgress = FALSE)
pol_br <- br$geom |> purrr::pluck(1) |> as.matrix()
def_pol <- function(x, y, pol){
  as.logical(sp::point.in.polygon(point.x = x,
                                  point.y = y,
                                  pol.x = pol[,1],
                                  pol.y = pol[,2]))
}
```

Criação da **Função principal** para ler cada arquivo `.nc4` e extrair as variáveis essenciais:

+longitude, latitude: Coordenadas geográficas.

+time: Carimbo de tempo da medição.

+xco2: Concentração de CO₂ (partes por milhão - ppm).

+xco2_quality_flag e xco2_incerteza: Indicadores de qualidade e incerteza das medições.

+Fechar a conexão com o arquivo após a leitura (`nc_close()`).

```{r, eval = FALSE}
## função para ler arquivos NCD4
ncdf_reader <- function(file_path){
  nc_file <- ncdf4::nc_open(file_path)
  df <- data.frame(
    "longitude"=ncdf4::ncvar_get(nc_file,varid="longitude"),
    "latitude"=ncdf4::ncvar_get(nc_file,varid="latitude"),
    "time"=ncdf4::ncvar_get(nc_file,varid="time"),
    "xco2"=ncdf4::ncvar_get(nc_file,varid="xco2"),
    "xco2_quality_flag"=ncdf4::ncvar_get(nc_file,varid="xco2_quality_flag"),
    "xco2_incerteza"=ncdf4::ncvar_get(nc_file,varid="xco2_uncertainty"),
    "path" = file_path
  )
  ncdf4::nc_close(nc_file)
  return(df)
}
```

O código está processando um grande volume de arquivos NetCDF `(.nc4)` contendo dados de XCO2 e filtrando apenas as medições dentro da área geográfica de interesse do Brasil.

Como os arquivos podem ser muitos (e grandes!), o processo deve ser dividido em etapas para:

1-Evitar sobrecarregar a memória do R (lendo e processando em lotes).

2-Facilitar a depuração (se algo falhar, não se perde todo o progresso).

3-Permitir paralelização futura (cada lote poderia ser processado em núcleos diferentes).

`purrr::map_df`: Aplica a função `ncdf_reader` (que definimos antes) em $1000$ arquivos por vez e combina os resultados em um único `data.frame` e `write_rds` salva o resultado em disco no formato `.rds` (eficiente para objetos do R). Observer que se houver 10.000 arquivos, tentar ler todos de uma vez pode travar o R por falta de memória além de que, se ocorrer um erro, não perderemos o processamento já feito.

```{r, eval = FALSE}
dff_1 <- purrr::map_df(list_of_files[1:1000],ncdf_reader)
readr::write_rds(dff_1,"data-raw/dff_1.rds")
dff_2 <- purrr::map_df(list_of_files[1001:2000],ncdf_reader)
readr::write_rds(dff_2,"data-raw/dff_2.rds")
dff_3 <- purrr::map_df(list_of_files[2001:length(list_of_files)],ncdf_reader)
readr::write_rds(dff_3,"data-raw/dff_3.rds")

df1 <- readr::read_rds("data-raw/dff_1.rds")
df1 <- df1 |>
  dplyr::filter(longitude >= -80 &
                  longitude <= -32,
                latitude >= -34 &
                  latitude <= 10)
dplyr::glimpse(df1)

df2 <- readr::read_rds("data-raw/dff_2.rds")
df2 <- df2 |>
  dplyr::filter(longitude >= -80 &
                  longitude <= -32,
                latitude >= -34 &
                  latitude <= 10)
dplyr::glimpse(df2)

df3 <- readr::read_rds("data-raw/dff_3.rds")
df3 <- df3 |>
  dplyr::filter(longitude >= -80 &
                  longitude <= -32,
                latitude >= -34 &
                  latitude <= 10)
dplyr::glimpse(df3)
dff <- rbind(df1,df2,df3)

dff <- dff |>
  dplyr::mutate(
    flag_br = def_pol(longitude, latitude, pol_br)
  )
dplyr::glimpse(dff)
```

O processamento acima poderá ser realizado com: **1. Abordagem com purrr::map_df + Divisão Automática**

```{r, eval = FALSE}
library(purrr)
library(dplyr)

# Divide os arquivos em lotes de tamanho fixo (ex.: 1000 por lote)
batch_size <- 1000
file_batches <- split(list_of_files, ceiling(seq_along(list_of_files) / batch_size))

# Processa todos os lotes de uma vez e salva com nomes dinâmicos
file_batches  |> 
  imap(~ {
    df <- map_df(.x, ncdf_reader) 
      filter(
        between(longitude, -80, -32),
        between(latitude, -34, 10)
      )
    saveRDS(df, paste0("data-raw/dff_", .y, ".rds"))  # .y = índice do lote
  })
```

**2. Abordagem com furrr (Paralelização)**

```{r, eval = FALSE}
library(furrr)  # Versão paralela do purrr
plan(multisession, workers = 4)  # Usa 4 núcleos da CPU

# Processamento paralelo
file_batches  |> 
  future_imap(~ {
    df <- future_map_df(.x, ncdf_reader) |>   # Leitura paralela
      filter(between(longitude, -80, -32), between(latitude, -34, 10))
    saveRDS(df, paste0("data-raw/dff_", .y, ".rds"))
  })
```

Preparando os polígonos geográficos das regiões brasileiras para análises espaciais, com um tratamento especial para ajustar os contornos.

```{r, eval = FALSE}
regiao <- geobr::read_region(showProgress = FALSE)
pol_norte <- regiao$geom |> purrr::pluck(1) |> as.matrix()
pol_nordeste <- regiao$geom |> purrr::pluck(2) |> as.matrix()
pol_sudeste <- regiao$geom |> purrr::pluck(3) |> as.matrix()
pol_sul <- regiao$geom |> purrr::pluck(4) |> as.matrix()
pol_centroeste<- regiao$geom |> purrr::pluck(5) |> as.matrix()

# Retirando alguns pontos
pol_br <- pol_br[pol_br[,1]<=-34,]
pol_br <- pol_br[!((pol_br[,1]>=-38.8 & pol_br[,1]<=-38.6) &
                     (pol_br[,2]>= -19 & pol_br[,2]<= -16)),]

pol_nordeste <- pol_nordeste[pol_nordeste[,1]<=-34,]
pol_nordeste <- pol_nordeste[!((pol_nordeste[,1]>=-38.7 & pol_nordeste[,1]<=-38.6) & pol_nordeste[,2]<= -15),]

# Retirando alguns pontos
pol_br <- pol_br[pol_br[,1]<=-34,]
pol_br <- pol_br[!((pol_br[,1]>=-38.8 & pol_br[,1]<=-38.6) &
                     (pol_br[,2]>= -19 & pol_br[,2]<= -16)),]

pol_nordeste <- pol_nordeste[pol_nordeste[,1]<=-34,]
pol_nordeste <- pol_nordeste[!((pol_nordeste[,1]>=-38.7 & pol_nordeste[,1]<=-38.6) & pol_nordeste[,2]<= -15),]

# Recriando o flag_nordeste
dff <- dff |>
  dplyr::mutate(
    flag_br = def_pol(longitude, latitude, pol_br),
    flag_nordeste = def_pol(longitude, latitude, pol_nordeste)
  )
```

```{r, eval = FALSE}
dff <- dff |>
  dplyr::filter(flag_br|flag_nordeste)
data_set <- readr::read_rds("data/nasa-xco2.rds") |>
  # tibble::tibble() |>
  dplyr::filter(
    xco2 > 0,
    xco2_quality_flag == 0) |>
    dplyr::mutate(
      path = stringr::str_remove(path, "data-raw/nc4/|\\.nc4"),
      date = lubridate::as_date(stringr::str_sub(path,12,17)),
      year = lubridate::year(date),
      month = lubridate::month(date),
      day = lubridate::day(date),
      .after = "time"
    )
dplyr::glimpse(data_set)

# # Criando a coluna para os estados.
# # carregando os poligonos e funções

#
# # Leitura do banco de dados
data_set <- readr::read_rds("data/nasa-xco2.rds")
#
# # Classificando pontos
state <- 0
x <- data_set |> dplyr::pull(longitude)
y <- data_set |> dplyr::pull(latitude)
for(i in 1:nrow(data_set)) state[i] <- get_geobr_state(x[i],y[i])
data_set <- data_set |> cbind(state)
# readr::write_rds(data_set,"data/nasa-xco2.rds")

dff <- readr::read_rds("../data/nasa-xco2.rds")
br |>
  ggplot2::ggplot() +
  ggplot2::geom_sf(fill="white", color="#FEBF57",
                   size=.15, show.legend = FALSE) +
  ggplot2::geom_point(data= dff |>
                        dplyr::sample_n(1000) |>
                        dplyr::filter(flag_br|flag_nordeste) ,
                      ggplot2::aes(x=longitude,y=latitude),
                      shape=3,
                      col="red",
                      alpha=0.2)
```


