---
output: html_document
---

```{r setup, include=FALSE, eval = FALSE}
knitr::opts_chunk$set(echo = TRUE,
                      message = FALSE,
                      warning = FALSE,
                      error = FALSE,
                      collapse = TRUE,
                      comment = "#>")
source("../R/my-function.R")
```

### Faxina e Processamento de Dados de SIF (*solar induced fluorescence*) OCO-2/NASA.

1.  **Conversão de Unidades e Datas**

    -   Converte XCO₂ para ppm (`xco2_moles_mole_1*1e06`)
    -   Extrai ano/mês/dia do timestamp

2.  **Cálculo de SIF**\
    Combina medidas de fluorescência em 757nm e 771nm numa métrica única

3.  **Filtro Geográfico**

    -   Prepara polígonos das regiões brasileiras\
    -   Remove pontos oceânicos/distantes\
    -   Cria flags para Brasil (`flag_br`) e Nordeste (`flag_nordeste`)

4.  **Visualização Rápida**

    -   Mapa com amostra de 1.000 pontos sobre o território brasileiro

5.  **Classificação por Estado**

    -   Atribui cada ponto a um estado usando coordenadas

```{r, eval=FALSE}
dff <- fco2r::oco2_br |>
  dplyr::mutate(
    xco2 = xco2_moles_mole_1*1e06,
    date = lubridate::ymd_hms(time_yyyymmddhhmmss),
    year = lubridate::year(date),
    month = lubridate::month(date),
    day = lubridate::day(date),
    sif = (
      fluorescence_radiance_757nm_idp_ph_sec_1_m_2_sr_1_um_1*2.6250912*10^(-19)  + 1.5*fluorescence_radiance_771nm_idp_ph_sec_1_m_2_sr_1_um_1* 2.57743*10^(-19))/2)

regiao <- geobr::read_region(showProgress = FALSE)
pol_norte <- regiao$geom |> purrr::pluck(1) |> as.matrix()
pol_nordeste <- regiao$geom |> purrr::pluck(2) |> as.matrix()
pol_sudeste <- regiao$geom |> purrr::pluck(3) |> as.matrix()
pol_sul <- regiao$geom |> purrr::pluck(4) |> as.matrix()
pol_centroeste<- regiao$geom |> purrr::pluck(5) |> as.matrix()

# Retirando alguns pontos
pol_br <- pol_br[pol_br[,1]<=-34,]
pol_br <- pol_br[!((pol_br[,1]>=-38.8 & pol_br[,1]<=-38.6) &
                     (pol_br[,2]>= -19 & pol_br[,2]<= -16)),]

pol_nordeste <- pol_nordeste[pol_nordeste[,1]<=-34,]
pol_nordeste <- pol_nordeste[!((pol_nordeste[,1]>=-38.7 & pol_nordeste[,1]<=-38.6) & pol_nordeste[,2]<= -15),]

# Retirando alguns pontos
pol_br <- pol_br[pol_br[,1]<=-34,]
pol_br <- pol_br[!((pol_br[,1]>=-38.8 & pol_br[,1]<=-38.6) &
                     (pol_br[,2]>= -19 & pol_br[,2]<= -16)),]

pol_nordeste <- pol_nordeste[pol_nordeste[,1]<=-34,]
pol_nordeste <- pol_nordeste[!((pol_nordeste[,1]>=-38.7 & pol_nordeste[,1]<=-38.6) & pol_nordeste[,2]<= -15),]

# Recriando o flag_nordeste
dff <- dff |>
  dplyr::mutate(
    flag_br = def_pol(longitude, latitude, pol_br),
    flag_nordeste = def_pol(longitude, latitude, pol_nordeste)
  )

br |>
  ggplot2::ggplot() +
  ggplot2::geom_sf(fill="white", color="#FEBF57",
                   size=.15, show.legend = FALSE) +
  ggplot2::geom_point(data= dff |>
                        dplyr::sample_n(1000) |>
                        dplyr::filter(flag_br|flag_nordeste) ,
                      ggplot2::aes(x=longitude,y=latitude),
                      shape=3,
                      col="red",
                      alpha=0.2)

# Classificando pontos
data_set <- dff
state <- 0
x <- data_set |> dplyr::pull(longitude)
y <- data_set |> dplyr::pull(latitude)
for(i in 1:nrow(data_set)) state[i] <- get_geobr_state(x[i],y[i])
data_set <- data_set |> cbind(state)
dplyr::glimpse(data_set)
readr::write_rds(data_set,"../data/oco2-sif.rds")
```


